【裁判字號】    97,消債抗,179
【裁判日期】    971224
【裁判案由】    更生事件
【裁判全文】
臺灣臺北地方法院民事裁定  九十七年度消債抗字第一七九號
抗  告  人  甲○○
代  理  人  蔡淑美律師
上列抗告人因消費者債務清理事件聲請更生，對於中華民國九十
七年十一月十六日本院九十七年度消債更字第四０七號裁定提起
抗告，本院裁定如下：
    主  文
抗告駁回。
抗告程序費用新臺幣壹仟元由抗告人負擔。
    理  由
一、抗告意旨略以：
（一）聲請人因有不能清償債務之情狀，於消費者債務清理條例
      （以下簡稱消債條例）施行前，曾依照中華民國銀行公會
      會員辦理消費金融案件無擔保債務協商機制，與金融機構
      成立協商，自民國九十五年六月十日起按月繳交新台幣下
      同）二萬八千七百四十九元，至九十六年九月十日為止，
      共繳交十六期，抗告人除於配偶所經營之宏韻樂器行上班
      授琴之外，另因學琴小孩父母之要求陪伴小孩讀書，並擔
      任鋼琴調音工作，每月尚有將近一萬餘元之額外收入，但
      因景氣不佳，工作機會漸漸減少，且配偶所經營之上開樂
      器行營運不佳，之前抗告人之配偶尚可經常協助支付，當
      時音樂器行之營運狀況尚可，然聲請人配偶本身亦於九十
      五年七月間成立協商，每月需繳納一萬六千五百四十二元
      ，同時樂器行生意越來越差，至九十六年五月間，抗告人
      之配偶已無法再行資助抗告人，後於九十七年五月間與最
      大債權銀行再度協商，且長子為高中基測而增加補習，所
      以自九十六年十月起無法償還上開款項而毀諾，實為客觀
      上具不可歸責於抗告人之事由所致。
（二）原裁定雖認定抗告人於九十五年一月四日仍有股票買賣，
      然抗告人持有之股票為抗告人於七十六年間結婚時，抗告
      人母親所贈與之兩張市值各為一萬元之「三信合作社」之
      股票做為嫁妝，嗣後三信合作社改組為誠泰銀行，之後又
      與新光銀行合併，至九十五年間，因抗告人經濟困難，只
      得將之變賣以支應生活所需，並非從事股票之投資買賣。
（三）原裁定又認定抗告人之新光銀行帳戶於九十六年七月起即
      陸續有數筆金額匯入或存入，然上開存入或匯入之金錢大
      都為借貸款，用以償還之前向民間友人所借之款項或付房
      租等，且周轉所得之金錢也必須於日後陸續還清。
（四）綜上，抗告人無法履行上開協商，具不可歸責於己之重大
      困難，原裁定顯有不當，爰提起本件抗告，請求廢棄原裁
      定等語。
二、按債務人與金融機構協商成立者，不得聲請更生或清算，但
    因不可歸責於己之事由，致履行顯有重大困難者，不在此限
    ；本條例施行前，債務人依金融主管機關協調成立之中華民
    國銀行公會會員辦理消費金融案件無擔保債務協商機制與金
    融機構成立之協商，準用前項之規定，消債條例第一百五十
    一條第五項、第六項分別定有明文。又聲請更生或清算不合
    程式或不備其他要件者，法院應以裁定駁回之，但其情形可
    以補正者，法院應定期間先命補正，復為同條例第八條所明
    定。據此，債務人與金融機構協商成立者，除非因不可歸責
    於己之事由，致履行顯有重大困難，否則不得聲請更生或清
    算，是債務清償方案成立後，應由債務人按其條件履行，僅
    於其後發生情事變更，在清償期間收入或收益不如預期，致
    該方案履行困難甚或履行不能，且因不可歸責於己之事由所
    致，始能聲請更生或清算。此項規定旨在避免債務人任意毀
    諾已成立之協商，濫用更生或清算之裁判上債務清理程序，
    蓋以債務清償方案係經當事人行使程序選擇權所為之債務清
    理契約，債務人應受該成立之協議所拘束。債務人既已與金
    融機構協商成立，如認該協商方案履行有其他不適當情形，
    自仍應再循協商途徑謀求解決。
三、抗告人雖主張因景氣不佳，工作機會漸漸減少，且配偶所經
    營之上開樂器行營運不佳，也有多項貸款，而法再行資助抗
    告人，且長子為高中基測而增加補習，所以自九十六年十月
    起無法償還上開款項而毀諾，實屬不可歸責於己之事由所致
    ，然查：
（一）抗告人就其主張本有伴讀、鋼琴調音等額外收入以為還款
      來源，然因景氣不佳，工作機會漸漸減少一事，並未提出
      相關事證以資證明，而觀諸抗告人之財產及收入狀況說明
      書第三項「聲請人聲請前兩年收入」欄位，抗告人僅記載
      「薪資所得：宏韻樂器行，期間：95/6/1-97/5/31」（見
      原審卷宗），亦未記載抗告人於協商成立後即九十五年六
      月起至毀諾時即九十六年十月間止，除上開薪資收入以外
      ，有何額外收入可言。是抗告人前揭主張，即難謂有據。
（二）縱使抗告人確實有上開額外收入，復依據抗告人自承於九
      十六年十一月十四日經由網路拍賣二手鋼琴獲利一萬元，
      （見抗告人之九十七年十一月二十一日抗告狀之紀載），
      則抗告人自應將上開收入狀況於上開說明書中據實列出，
      然抗告人並未於上開說明書中據實記載，本於消債條例第
      四十六條第三款之立法精神，抗告人就其收入狀況並未據
      實說明，亦構成更生聲請之駁回事由。
（三）此外，抗告人之配偶蔡文仁係於九十五年七月間與最大債
      權銀行成立協商，於九十七年五月間，因無法履約而與最
      大債權銀行再度協商一事，業據抗告人具狀陳述明確。是
      抗告人主張因其配偶蔡文宏無法繼續資助而於九十六年十
      月間毀諾，在時間上難謂具關連性。況依據抗告人所述，
      其帳戶內匯入或存入之款項用以還債，且周轉所得款項日
      後亦需清償，並提出附件二之送貨單三張與附件三之支票
      存根七張為證，然查，上開三紙送貨單之客戶名稱均記載
      為抗告人之配偶蔡文仁，且送貨單之日期分別為九十六年
      五月二十一日、同年月三十一日及同年八月十四日，則抗
      告人舉債為蔡文仁支付貨款，又主張因蔡文仁無法資助伊
      而導致毀諾，兩者間似有矛盾之處，況抗告人就其無法清
      償自身債務導致毀諾，即難謂屬不可歸責於己之事由所致
      。
（四）至於抗告人之長子因參加高中基測而增加支出補習費用一
      事，抗告人雖提出收據一份為證（見原審卷宗附件三），
      然補習費用並非維持生活所必需之費用，抗告人支出上開
      費用導致無法履約而毀諾，亦不屬不可歸責於己之事由所
      致。
四、綜上所述，抗告人前揭主張，均非可採，而抗告人又未另行
    提出證據證明其於前述協商成立後，另有其他不可歸責於己
    之事由發生，致其有重大困難無法繼續履行原來協商內容之
    情事，抗告人既無消債條例第一百五十一條第五項但書之情
    形存在，則依同條第六項規定準用同條第五項規定，抗告人
    自不得再依債清條例規定聲請更生或清算。原法院以本件抗
    告人聲請更生，未符消債條例第一百五十一條第五項規定，
    而駁回抗告人之聲請，並無違誤。抗告意旨指摘原裁定不當
    ，求予廢棄，並請求裁定准予開始更生，為無理由，應予駁
    回。
五、結論：本件抗告為無理由，爰依消債條例第十一條第二項、
    第十五條，民事訴訟法第四百九十五條之一第一項、第四百
    四十九條第一項、第九十五條、第七十八條，裁定如主文。
中    華    民    國  九十七  年  十二   月  二十四  日
                  民事第四庭  審判長法    官  周祖民
                                    法    官  趙子榮
                                    法    官  匡  偉
以上正本係照原本作成。
本裁定不得再抗告。
中    華    民    國  九十七  年  十二   月  二十四  日
                                    書 記 官  陳莉庭


司法院資訊處製作；財團法人民間司法改革基金會備份。
